【裁判字號】    98,重上,28
【裁判日期】    990106
【裁判案由】    損害賠償
【裁判全文】
臺灣高等法院民事判決                  98年度重上字第28號
上  訴  人  乙○○○
訴訟代理人  丙○○
            陳世杰律師
            岳  珍律師
被  上訴人  甲○○即吳英豪）.
            川上有限公司
兼 上 一人
法定代理人  戊○○
被  上訴人  荷馨有限公司
兼法定代理  丁○○
人
上五人共同
訴訟代理人  吳啟孝律師
            范  惇律師
上列當事人間請求損害賠償事件，上訴人對於中華民國97年12月
5日臺灣臺北地方法院96年度重訴字第1060號第一審判決提起上
訴，並為訴之追加，本院於98年12月23日言詞辯論終結，判決如
下：
    主  文
上訴及追加之訴均駁回。
第二審（含追加之訴）訴訟費用由上訴人負擔。
    事實及理由
一、按訴狀送達後，上訴人不得將原訴變更或追加他訴。但請求
    之基礎事實同一者，不在此限，民事訴訟法第255條第1項第
    2款定有明文。又所謂請求之基礎事實同一，係指變更或追
    加之訴與原訴之主要爭點有其共同性，各請求利益之主張在
    社會生活上可認為同一或關連，而就原請求之訴訟及證據資
    料，於審理繼續進行在相當程度範圍內具有同一性或一體性
    ，得期待於後請求之審理予以利用，俾先後兩請求在同一程
    序得加以解決，避免重複審理，進而為統一解決紛爭者即屬
    之（最高法院90年度台抗字第2號裁判意旨參照）。另第一
    審已於判決理由中說明追加為不合法，就是項追加已為裁判
    ，雖主文中漏未為駁回追加之諭知，惟僅屬得否依民事訴訟
    法第232條第1項裁定更正之問題（最高法院94年度台上字第
    237號裁判意旨參照）。查上訴人於原審主張被上訴人甲○
    ○於職務上逼迫其女張仁樺簽署退款切結書，致張仁樺跳樓
    身亡，係受被上訴人戊○○、丁○○指使，又被上訴人甲○
    ○係受僱於被上訴人川上有限公司（下稱川上公司）、荷馨
    有限公司（下稱荷馨公司），爰訴請被上訴人連帶負侵權行
    為損害賠償喪葬費新臺幣（下同）65萬2,860元、扶養費197
    萬8,914元、慰撫金300萬元，合計563萬1,774元及法定遲延
    利息，嗣於原審另以被上訴人荷馨公司積欠上訴人薪資、資
    遣費，及積欠張仁樺薪資、未按勞工保險條例替張仁樺投保
    致受有喪葬津貼、遺屬津貼之損失，追加薪資、資遣費、喪
    葬津貼、遺屬津貼請求權，再請求被上訴人荷馨公司給付上
    訴人78萬1,983元及法定遲延利息，經被上訴人於原審表示
    不同意此部分之追加（見原審卷第79頁反面），且核其請求
    之基礎事實與張仁樺跳樓身亡所生賠償請求之基礎事實，顯
    不相同，揆諸前開意旨，上訴人於原審所為訴之追加不合法
    。又原審就此不合法追加部分已於理由中說明，雖主文中漏
    未為駁回追加之諭知，依上開說明僅屬得否依民事訴訟法第
    232條第1項裁定更正之問題，並非原審判決有當然違背法令
    之處。上訴人於本院以該部分僅係請求金額之細分或更正，
    且已於民國（下同）96年5月23日起訴狀「事實及理由」欄
    內表明請求數額1,100萬元係包含未領之薪資在內，本件並
    無訴之追加，請求廢棄原審上開否准部分，並求為命被上訴
    人荷馨公司給付上訴人77萬2,983元（上訴人於本院減縮請
    求9,000元，見本院卷(二)第119頁）及法定遲延利息云云，核
    係對原審駁回其追加之訴聲明不服，因上訴人原聲明之訴訟
    標的僅為張仁樺跳樓身亡所生侵權行為損害賠償請求權，無
    從細分或更正為薪資、資遣費、喪葬津貼、遺屬津貼等不同
    基礎事實之請求權及其請求金額，且上訴人於96年5月23日
    之起訴狀「事實及理由」欄僅係提及被上訴人甲○○、丁○
    ○、戊○○未發薪資予張仁樺為94年5月24日被上訴人與張
    仁樺發生爭執之原因（見原審卷第3頁），嗣上訴人於96年7
    月24日之民事準備書狀（見原審卷第12-13頁）即明確表明
    該1,100萬元係包括被上訴人不法侵害張仁樺致死之殯葬費
    用30萬元、勞動所得740萬元（指張仁樺自死亡時起至退休
    前可領之勞動所得）、精神慰撫金330萬元，益證上訴人於
    96年5月23日之起訴請求並不包括上訴人及張仁樺未領之薪
    資等，是上訴人所為此部分之主張，洵無足採，其聲明廢棄
    及求為此部分給付之判決，並無理由，合先敘明。
二、上訴人於本院再主張本件請求若罹於時效，並追加依民法第
    197條第2項規定，請求被上訴人返還不當得利，核屬基於同
    一基礎事實之請求，揆諸前開意旨，為合法訴之追加，應予
    准許。
三、上訴人主張：張仁樺於93年間即任職於被上訴人荷馨公司及
    川上公司，被上訴人於94年5月24日以不簽切結書即需退還
    已領之12月份薪資1萬5,000元，強令張仁樺提出上班證明，
    並要脅張仁樺謊報銷售數額每日要扣款100元，及誣指張仁
    樺所提出之打卡卡片作假，要告張仁樺偽造文書要關15年，
    致張仁樺心生畏懼，且歪曲事實為難張仁樺簽署退款切結書
    等；又被上訴人荷馨公司違反勞動基準法之規定，積欠張仁
    樺94年1月份薪資，張仁樺乃多次前往公司要求給付薪資，
    並因此罹患精神疾病住院治療，被上訴人丁○○為被上訴人
    荷馨公司之法定代理人，被上訴人戊○○為被上訴人川上公
    司之法定代理人，其2人明知張仁樺罹患精神疾病，卻指使
    員工即被上訴人甲○○於94年5月24日在職務上以恐嚇、脅
    迫、詐欺之方式讓張仁樺精神處於混亂，迫使張仁樺簽署退
    款切結書，終致張仁樺前因處理薪資問題過程不順遂而罹患
    精神疾病，加上被上訴人利用脅迫、詐欺方式迫其簽下切結
    書後，於當日跳樓身亡；前者係以故意或過失不法侵害他人
    之權利，或係故意以背於善良風俗之方法，加損害於他人；
    後者係違反保護他人之法律，致生損害於他人；又張仁樺之
    死亡與被上訴人前開行為間具有因果關係，且本件請求若罹
    於時效，被上訴人應返還該不當得利，爰依民法第184條第1
    項、第2項前段、第188條第1項前段、第197條第2項規定，
    求為命被上訴人應連帶給付上訴人563萬1,774元及法定遲延
    利息，如其中1人已為給付，其他人於該給付範圍內免給付
    義務之判決。原審判決上訴人敗訴，上訴人不服提起上訴。
    並於本院聲明：(一)原判決廢棄。(二)被上訴人應連帶給付上訴
    人563萬1,774元，及自起訴狀繕本送達翌日起至清償日止，
    按年息百分之5計算之利息。(三)前項聲明如被上訴人其中1人
    已為給付，其他被上訴人於該給付範圍內免給付義務。(四)上
    訴人願供擔保，請准宣告假執行。
四、被上訴人則以：被上訴人丁○○、戊○○並無任何不法留置
    或脅迫張仁樺之行為，而退款切結書僅記載張仁樺同意退款
    ，其錄音譯文亦僅為張仁樺與被上訴人甲○○討論工作細節
    、核對工作時間、薪資等，無從證明張仁樺所簽退款切結書
    與張仁樺跳樓身亡間，有何關連及因果關係。況張仁樺本即
    有妄想型精神分裂病之舊疾，94年5月24日案發當日係張仁
    樺向治療單位國軍北投醫院請假外出，且張仁樺簽署退款切
    結書之時間，距離張仁樺跳樓之時間，已有5、6小時之久，
    而被上訴人辦公室距離張仁樺跳樓之地點亦甚遠，實無從認
    定張仁樺死亡係被上訴人甲○○之上開行為所致。又上訴人
    所提證據，尚不足證明其所主張之損害額，且縱認上訴人之
    主張為有理由，其對被上訴人川上公司、荷馨公司之侵權行
    為損害賠償請求權，亦已逾民法第197條所定之2年時效等語
    ，資為抗辯，並於本院聲明：
    (一)上訴駁回。(二)如受不利判決，願供擔保請准宣告免為假執
    行。
五、經查被上訴人甲○○曾於94年5月24日下午2時許，與張仁樺
    在臺北市○○○路60號3樓被上訴人荷馨公司會議室內，討
    論薪資問題，張仁樺並簽下退款切結書，張仁樺嗣於同日晚
    間8時許，在天母大葉高島屋百貨公司頂樓跳樓身亡，為兩
    造所不爭執，並有當日錄音譯文、退款切結書可稽（見原審
    卷第194-212、213頁），堪信為真實。
六、上訴人主張其女張仁樺之死係被上訴人所造成，被上訴人應
    連帶負侵權行為責任等情，為被上訴人所否認，並以前揭情
    詞置辯。
  (一)上訴人主張依民法第184條第1項規定請求部分：
    上訴人主張其女張仁樺於94年5月24日跳樓身亡，係因被上
    訴人少算張仁樺薪資，以不簽退款切結書即需退還已領之12
    月份薪資1萬5,000元，強令張仁樺提出上班證明，並要脅張
    仁樺謊報銷售數額每日要扣款100元，及誣指張仁樺所提出
    之打卡卡片作假，要告張仁樺偽造文書要關15年，致張仁樺
    心生畏懼，且歪曲事實為難張仁樺簽署退款切結書等以故意
    或過失不法侵害、或故意以背於善良風俗之方法，加損害於
    他人等語。惟查，觀之兩造所不爭執（見本院卷(二)第67頁
    反面）之張仁樺與被上訴人甲○○於94年5月24日對話之錄
    音譯文（本院卷(一)第166頁反面）及張仁樺所簽署之薪資簽
    收單（見本院卷(二)第45頁反面）所示，被上訴人川上公司業
    已支付張仁樺94年1月份之駐場費1萬5,000元，而當日張仁
    樺與被上訴人甲○○係核對張仁樺94年1月份之工作時間及
    薪資，要求張仁樺先行簽收已領取之1萬5,000元，惟因張仁
    樺認被上訴人甲○○仍少算其94年1月份薪資而不願於前開
    簽收單上簽名，被上訴人甲○○始要求雙方重新核算該月份
    薪資，要求張仁樺退還已領取之1萬5,000元薪資，並無上訴
    人所稱以不簽退款切結書（見本院卷(二)第45頁，且依該切結
    書所載退還薪資4,600元，係出現在本院卷(二)第174頁反面處
    ，足徵張仁樺拒簽者為已領取之薪資簽收單而非退款切結書
    ）即需退還已領薪資之情形。張仁樺係被上訴人荷馨公司
    派駐大賣場從事駐場銷售人員（見本院卷(二)第41頁），為上
    訴人所不爭，張仁樺並非在被上訴人荷馨公司內部上班之人
    員，且依前開錄音譯文可知有關張仁樺之上班打卡卡片亦係
    由張仁樺提供予被上訴人荷馨公司（見本院卷(一)第163頁正
    、反面），再觀諸台北市政府勞工局因兩造間之糾紛對被上
    訴人川上公司、荷馨公司勞動檢查時所查扣之資料，包括張
    仁樺94年1月份出勤打卡紀錄、94年1月份之2月10日駐場薪
    資-現金簽收單（見本院卷(二)第9、44、49頁），可知被上訴
    人荷馨公司、川上公司業已給付張仁樺包括94年1月1日、同
    年月2日薪資在內之94年1月份薪資1萬5,000元，惟卻無張仁
    樺於同日上班之打卡資料，是以被上訴人甲○○要求張仁樺
    提出其於94年1月1日、同年月2日之上班、打卡證明，否則
    需退款予被上訴人荷馨公司、川上公司，難認有何違背善良
    風俗之情形。張仁樺係被上訴人荷馨公司派駐大賣場從事
    駐場銷售人員，業如前述，依被上訴人所提出經張仁樺、上
    訴人簽名之被上訴人荷馨公司駐場人員管理（見本院卷(一)第
    135、208頁）規定駐場人員「1.每日上下班報點（沒報點視
    同未到點上班）2.下班報點時需回報當日銷售數字及庫存…
    。註１…未遵守者，每項扣款100元…」是被上訴人甲○○
    於94年5月24日在張仁樺要求補給薪資時，提及與計算薪資
    數額相關之張仁樺謊報銷售數字每日要扣款100元乙事，核
    屬一般正常之對帳過程，難認被上訴人甲○○有要脅張仁樺
    之情。至上訴人主張張仁樺於前開規定內簽名係94年5月24
    日遭被上訴人甲○○脅迫簽立云云，惟上訴人對其自身亦曾
    簽名於相同內容之文書，並不爭執，再觀諸前開錄音譯文中
    張仁樺亦自陳被上訴人荷馨公司上課時曾宣布駐場人員每日
    未報銷售數字要扣款100元等情（見本院卷(一)第168頁），是
    上訴人此部分之主張，要不足取。另被上訴人甲○○質疑
    張仁樺所提出之打卡資料與其實際上班時間不符而告知偽造
    該打卡資料可能觸犯之刑責，目的係提醒張仁樺不得假造資
    料，亦難認有何違反善良風俗之情形。綜上，上訴人未能舉
    證明被上訴人有何故意、過失不法或以違背善良風俗之方式
    ，妨害張仁樺之自由意識使張仁樺簽署退款切結書，況且上
    訴人復未能舉證證明張仁樺簽署該退款切結書與張仁樺自殺
    身亡間有何相當因果關係存在，上訴人主張被上訴人應負民
    法第184條第1項之侵權行為責任，尚不足採。
  (二)上訴人主張依民法第184條第2項規定請求部分：
    上訴人主張被上訴人荷馨公司違反勞動基準法之規定，積欠
    張仁樺94年1月份薪資，經張仁樺多次前往公司要求給付薪
    資，並因此罹患精神疾病住院治療，被上訴人丁○○、戊○
    ○明知張仁樺罹患精神疾病，卻指使員工被上訴人甲○○於
    94年5月24日在職務上以恐嚇、脅迫、詐欺之方式讓張仁樺
    精神處於混亂，迫使張仁樺簽署退款切結書，終致張仁樺於
    當日跳樓身亡等情，並提出國軍北投醫院之張仁樺於94年3
    月27日住院，94年5月25日因自殺出院之住院病歷首頁為據
    （見本院卷(一)第115頁）。惟觀諸被上訴人所提出上訴人不
    爭執其真正之國軍北投醫院之病歷摘要、財團法人振興復健
    醫學中心急診病歷記錄（見本院卷(一)第139-142、143-145頁
    ）顯示張仁樺於93年任職被上訴人荷馨公司以前即罹患精神
    疾病，有反覆企圖自殺之情形，93年6月27日、94年3月27
    日均曾因精神疾病再度住院，並於94年3月30日自行吞縫線
    針，嗣於94年5月24日請假外出等情，均未見張仁樺精神疾
    病之復發與被上訴人荷馨公司間之薪資糾紛有何關係，況且
    張仁樺係擔任被上訴人荷馨公司派駐大賣場之銷售人員，若
    被上訴人荷馨公司明知張仁樺罹患精神疾病，衡情應無聘僱
    之可能，是上訴人主張被上訴人明知張仁樺罹患精神疾病，
    違反法令拒付薪資並迫使張仁樺簽立退款切結書，終致張仁
    樺自殺身亡，自無可取。另上訴人主張參酌日本最高裁判所
    平成5年9月9日平成五年第561號損害賠償反訴請求事件判決
    ，被上訴人應負損害賠償之責；然依上訴人所述，該日本實
    例係因被害人遭車禍、賠償交涉不順遂而罹患精神疾病，終
    致自殺身亡等語，核與本件上訴人無從證明張仁樺所罹精神
    疾病與被上訴人荷馨公司未付薪資間有因果之關係不同，自
    不足為上訴人有利之認定。
七、又被上訴人對張仁樺自殺身亡乙事既不負侵權行為損害賠償
    之責，業如前述，自無上訴人之侵權行為損害賠償請求權是
    否已罹於2年時效問題，上訴人追加其本件請求權如已罹於
    時效，被上訴人應依民法第197條第2項規定返還不當得利，
    自屬無據。
八、綜上所述，上訴人主張被上訴人甲○○逼迫張仁樺簽署退款
    切結書，致張仁樺跳樓身亡，應負擔侵權行為損害賠償責任
    ，進而主張被上訴人戊○○、丁○○、川上公司、荷馨公司
    應連帶負賠償責任，及上訴人之請求權如罹於時效，被上訴
    人亦應返還不當得利，均不可採。從而上訴人依民法第184
    條第1項、第2項前段、第188條第1項前段規定，請求被上訴
    人應連帶給付喪葬費65萬2,860元、扶養費197萬8,914元、
    慰撫金300萬元，合計563萬1,774元及法定遲延利息，如其
    中1人已為給付，其他人於該給付範圍內免給付義務，為無
    理由，不應准許。原審為上訴人敗訴之判決，並無不合。上
    訴論旨指摘原判決不當，求予廢棄改判，為無理由，應予駁
    回。另上訴人追加依民法第197條第2項規定請求被上訴人給
    付不當得利，亦無理由，亦應予駁回。
九、兩造其餘之攻擊或防禦方法及未經援用之證據，經本院斟酌
    後，認為均不足以影響本判決之結果，自無逐一詳予論駁之
    必要，併此敘明。
十、據上論結，本件上訴及追加之訴，均為無理由，依民事訴訟
    法第449條第1項、第78條，判決如主文。
中    華    民    國    99    年    1     月    6     日
                    民事第十二庭
                        審判長法  官  陳駿璧
                              法  官  陳邦豪
                              法  官  李媛媛
正本係照原本作成。
如不服本判決，應於收受送達後20日內向本院提出上訴書狀，其
未表明上訴理由者，應於提出上訴後20日內向本院補提理由書狀
（均須按他造當事人之人數附繕本）上訴時應提出委任律師或具
有律師資格之人之委任狀；委任有律師資格者，另應附具律師資
格證書及釋明委任人與受任人有民事訴訟法第466條之1第1項但
書或第2項（詳附註）所定關係之釋明文書影本。
中    華    民    國    99    年    1     月    7     日
                              書記官  李華安
附註：
民事訴訟法第466條之1（第1項、第2項）：
對於第二審判決上訴，上訴人應委任律師為訴訟代理人。但上訴
人或其他法定代理人具有律師資格者，不在此限。
上訴人之配偶、三親等內之血親、二親等內之姻親，或上訴人為
法人、中央或地方機關時，其所屬專任人員具有律師資格並經法
院認為適當者，亦得為第三審訴訟代理人。

司法院資訊處製作；財團法人民間司法改革基金會備份。
